【裁判字號】    98,交訴緝,4
【裁判日期】    980921
【裁判案由】    偽造文書等
【裁判全文】
臺灣臺北地方法院刑事判決             98年度交訴緝字第4號
公  訴  人  臺灣臺北地方法院檢察署檢察官
被      告  甲○○
選任辯護人  徐方齡律師
上列被告因偽造文書等案件，經檢察官提起公訴（95年度偵字第
13682號），本院判決如下：
    主  文
甲○○服用酒類，不能安全駕駛動力交通工具而駕駛，處罰金銀
元貳萬元（即新台幣陸萬元），如易服勞役，以新台幣壹仟元折
算壹日；又行使偽造私文書，足以生損害於公眾及他人，處有期
徒刑肆月，如易科罰金，以銀元參佰元即新臺幣玖佰元折算壹日
，如附表所示偽造之「乙○○」署押（含指印）均沒收。
    事  實
一、甲○○明知駕駛動力交通工具前，不得服用酒類以致不能安
    全駕駛，竟於民國（下同）95年3月30日凌晨4時許，在臺北
    市萬華區○○○路○段某小吃店，飲用酒精類飲品後，已達
    不能安全駕駛動力交通工具之程度，猶駕駛車牌號碼5051-D
    A號自用小客車，往臺北市○○路218巷8號2樓之住處方向行
    駛，嗣於同日凌晨4時33分許，行經臺北市○○區○○路、
    桂林路口，為警攔檢，經測得其呼氣酒精濃度達每公升0.63
    毫克。詎甲○○因另案遭通緝，為免洩漏真實身分遭逮捕，
    竟於執行勤務之臺北市政府警察局萬華分局警員丙○○訊問
    時，乃基於行使偽造私文書、偽造署押之犯意，冒用其兄「
    乙○○」之名義應訊，警員丙○○遂將「乙○○」之年籍資
    料登錄於臺北市政府警察局舉發違反道路交通管理事件通知
    單上，而甲○○乃於實施酒精濃度測試單、生理平衡檢測表
    上，偽簽「乙○○」之署押後，持交付予丙○○而予行使；
    嗣甲○○遭移送臺北市政府警察局萬華分局警備隊製作警詢
    筆錄時，復接續基於偽造署押、偽造文書之犯意，於調查筆
    錄受詢問人處、口卡資料上、夜間訊問同意書、權利告知書
    、拘提通知書等文書上（詳如附表所示），偽簽「乙○○」
    之署押後，行使交付夜間訊問同意書、權利告知書、拘提通
    知書等偽造之文書予承辦警員，均足以生損害於「乙○○」
    及警方人員執行公務之正確性。
二、案經臺灣臺北地方法院檢察署檢察官檢舉偵查起訴。
    理  由
壹、程序部分：
一、被告甲○○於警訊之供述，非出於強暴、脅迫、利誘、詐欺
    、疲勞訊問、違法羈押或其他不正方法取得，依刑事訴訟法
    第156條第1項、第158條之2得採為證據。
二、證人乙○○、丙○○於本院具結之證據，與其分別於警、偵
    訊（具結）之供述大致相符，渠等所供自得採為證據。
三、按被告以外之人於審判外之陳述，雖不符前4條之規定，而
    經當事人於審判程序同意做為證據，法院審酌該言詞陳述或
    書面陳述作成時之情況，認為適當者，亦得為證據。當事人
    、代理人或辯護人於法院調查證據時，知有第159條第1項不
    得為證據之情形，而未於言詞辯論終結前聲明異議者，視為
    有前項之同意，為刑事訴訟法第159條之5所明定。證人乙○○、丙○○分別於警、偵訊之供、證述，被告於審判期日均
    表示無意見，上開人等於警訊之供述本院認為適當，依上述
    規定，得為證據；渠等於偵查中具結證述，核無顯不可信之
    情況，依同法第159條之1第2項得為證據。
四、後列非供述證據，均非違法取得之證據，且或係從事業務之
    人於業務上製作之證明文書、記錄文書，核無顯不可信情況
    ，故依同法第158條之4反面解釋、第159條之4第2款得為證
    據。
貳、實體部分：
一、犯罪事實之認定：
（一）公共危險罪部份：前揭被告甲○○飲酒後騎乘機車，為員
      警丙○○攔檢盤查，測得其呼氣酒精濃度達每公升0.63毫
      克之事實，業據被告於本院審理時坦承不諱，並有酒精濃
      度測試單、生理平衡檢測表、臺北市政府警察局萬華分局
      刑法第185條之3案件測試觀察紀錄表、臺北市政府警察局
      舉發違反道路交通管理事件通知單等附卷可稽。按刑法第
      185條之3規定之「服用酒類不能安全駕駛動力交通工具而
      駕駛」罪，係抽象危險犯，並不以發生具體危險為必要，
      亦即所謂酒醉狀態，僅須一般評價程度達於對車輛駕駛行
      為失其必要之注意力或判斷力之虞，即為已足，至實際上
      對駕駛行為發生具體危險與否，則非所問。又參考德國、
      美國之認定標準，對於酒精濃度呼氣已達每公升0.55毫克
      或血液濃度達百分之0.11以上，肇事率為一般正常人之10
      倍，實已達「不能安全駕車」之標準，此業經法務部於88
      年5月18日以八八法檢字第001669號函告週知。且酒精對
      人體造成之影響，於呼氣酒精濃度達每公升0.25毫克時，
      將有輕度協調功能降低之症狀；呼氣酒精濃度達每公升0.
      5毫克時，則有反應較慢、感覺降低及影響駕駛之情形；
      至於酒精濃度達每公升0.75毫克以上時，則會有思考、個
      性行為改變之酒精中毒症狀，此有行政院國軍退除役官兵
      輔導委員會臺北榮民總醫院88年8月5日北總內字第2686
      8號函告週知。被告於前揭時、地飲用酒類已達呼氣酒精
      濃度每公升0.63亳克之程度，猶騎乘機車，行經臺北市○○區○○路、桂林路口時，為警攔檢盤查等情，已如前述
      ，且其呼氣酒精濃度已逾每公升0.5毫克，有反應較慢、
      感覺減低、影響駕駛等輕度到中度中毒症狀，顯已達注意
      力、反應力、操控力、判斷力及感知能力均降低之不能安
      全駕駛動力交通工具之程度，應堪認定。被告上開任意性
      之自白，經前揭證據補強後，應認與事實相符，而得作為
      認定被告犯罪之證據。此部分事證明確，被告犯行堪以認
      定，應依法論科。
（二）偽造文書罪部份：被告冒用其兄「乙○○」之名義應訊，
      並於附表所示之文件上偽造「乙○○」署押後，持以交付
      警員收執存卷等情，業據被告於本院審理時坦承不諱，並
      經證人乙○○於偵、審中證述屬實及證人即警員丙○○於
      偵查中及本院審理時證述明確，且有臺北市政府警察局舉
      發違反道路交通管理事件通知書、萬華分局95年3月30 日
      第一次調查筆錄、拘提通知書、權利告知書、夜間訊問同
      意書、「乙○○」之口卡片、酒精濃度檢測單及生理平衡
      檢測表等文件附卷可稽。而被告以「乙○○」名義於前揭
      警訊筆錄所按捺之指印經送鑑驗結果，認與證人乙○○本
      人於偵訊時所按捺之指紋卡上之指紋不符，此亦有內政部
      警政署刑事警察局95年6月16日刑紋字第095008079 6號鑑
      驗書暨證人乙○○之指紋卡在卷可憑。足徵被告前揭任意
      性自白與事實相符。此部分事證明確，被告此部份犯行亦
      堪認定，應依法論科。
二、新舊法比較部分：
（一）按刑法第185條之3之服用酒類不能安全駕駛動力交通工具
      而駕駛罪業於97年1月2日修正公布，並於同年月4日生效
      施行，其罰金刑由修正前之科3萬元以下罰金（按依刑法
      施行法第1條之1第1項、第2項但書規定貨幣單位為新臺幣
      、數額提高為3倍，即科新臺幣9萬元以下罰金），修正為
      科或併科新臺幣15萬元以下罰金，以行為時之修正前刑法
      第185條之3之規定有利於被告。
（二）被告行為後，94年2月2日修正公布之刑法已於95年7月1日
      施行，修正後第2條第1項規定：「行為後法律有變更者，
      適用行為時之法律。但行為後之法律有利於行為人者，適
      用最有利於行為人之法律。」此項修正乃為符合刑法第1
      條罪刑法定主義之要求，貫徹法律禁止溯及既往原則，屬
      規範行為後法律變更所生新舊法律比較適用之準據法，無
      比較新舊法之問題，應逕適用修正後刑法決定新舊法之適
      用，先予敘明。又刑法第2條第1項既曰法律，自較刑之範
      圍為廣；除法律有特別規定者（如修正後刑法第2條第2項
      非拘束人身自由之保安處分適用裁判時法，修正後刑法施
      行法第9條之3規定之情形），應依其規定；或事關執行之
      緩刑之宣告，或犯罪在刑法修正施行前，自首在刑法施行
      後之自首部分，或程序之規定（程序從新，如刑法第40條
      沒收宣告之程序規定），應適用裁判時之修正後刑法之規
      定外；依修正後刑法第2條第1項比較時，應就罪刑有關之
      共犯、未遂犯、連續犯、牽連犯、結合犯，以及累犯加重
      ，自首減輕暨其他法定加減原因（如身分加減）與加減例
      等一切情形，綜其全部之結果而為比較後整個適用，不能
      割裂而分別適用有利益之條文，最高法院95年5月23 日著
      有95年度第8次刑庭會議決議可參。惟此所謂割裂適用，
      係指與罪刑有關之本刑而言，不包括易刑處分在內，有關
      易科罰金及易服勞役之折算標準，應分別為新舊法有利不
      利之比較，依刑法第2條第1項從舊從輕原則定其易刑之折
      算標準，最高法院亦著有96年度臺上字第2790、6956號判
      決意旨足憑。又有關易科罰金之折算標準、罰金易服勞役
      之折算標準及期限、多數有期徒刑定應執行之刑時之最高
      刑期之限制等之修正，事涉行為人易刑折算標準金額之多
      寡與期限之長短或有期徒刑定應執行之刑時最高度之限制
      ，雖亦均屬依修正後刑法第2條第1項所應比較適用法律之
      範圍，然觀諸最高法院前述決議內容，其所指應綜合比較
      新、舊法而一體適用之部分，當僅限於就被告所犯罪名、
      法定刑度及刑之加重減輕等有關罪、刑部分之事項，至針
      對法院為宣告刑後，就數個宣告刑應如何定其應執行刑之
      規定，因非屬須經綜合考量方得據以為刑之宣告之罪、刑
      事項，於適用時，與之不具依附及相互關聯之特性，縱各
      別適用最有利於行為人之法律，亦不影響被告之犯行在法
      律上之評價，自不生應與罪、刑部分一體適用之問題，而
      應各依修正後刑法第2條第1項之規定，適用最有利於行為
      人之法律，臺灣高等法院著有96年度上訴字第13號判決、
      最高法院著有96年度臺上字第3743號判決意旨可參。其中
      修正後刑法第55條關於想像競合犯之規定，增列「不得科
      以較輕罪名所定最輕本刑以下之刑」，惟此僅係法理之明
      文化，非屬法律之變更，無新、舊法比較之問題。茲就新
      舊法之比較適用說明如下：
    1.本件被告行為後，刑法第33條第5款由：「主刑之種類如
      左：... 五、罰金：1元（銀元）以上。」修正為：「主
      刑之種類如下：... 五、罰金，新臺幣1千元以上，以百
      元計算之」。依修正後刑法第33條第5款規定，修正前刑
      法第185條之3之罰金刑方面最低應罰新臺幣1千元。比較
      後，因修正前最低罰金金額為銀元1元即新臺幣3元，修正
      後則為新臺幣1千元，以被告行為時關於罰金刑量刑之規
      定對其較為有利。
    2.修正前刑法之易科罰金折算標準，依修正前刑法第41條第
      1 項前段、95年5月17日刪除並自同年7月1日施行之罰金
      罰緩提高標準條例第2條（下稱刪除前罰金罰緩提高標準
      條例）、現行法規所定貨幣單位折算新臺幣條第2條等規
      定為折算後，係以新臺幣300元以上900元以下折算1日；
      而修正後刑法之易科罰金折算標準，依修正後刑法第41條
      第1項前段規定，係得以新臺幣1千元、2千元或3千元折算
      1 日。是就易科罰金之折算標準部分，係以行為時法即修
      正前刑法有利於被告。
    3.又被告行為時之刑法第42條第2項前段規定：「易服勞役
      以1元以上3元以下折算1日。」，其折算標準依98年4月29
      日廢止前罰金罰鍰提高標準條例第2條前段規定，就其原
      定數額提高為100倍折算1日，亦即被告行為時之易服勞役
      折算標準，以銀元100元至300元折算1日，即新臺幣300元
      至900元折算1日，惟修正後刑法第42條第3項前段規定：
      「易服勞役以新臺幣1千元、2千元或3千元折算1日。」比
      較修正前後易服勞役折算標準，以修正後之規定較有利於
      被告。
三、論罪科刑：
（一）按逮捕通知係司法警察（官）依刑事訴訟法之規定實施逕
      行拘提或逮捕時，對被逮捕人告知其已依刑事訴訟法受限
      制人身自由之意思表示，而被逮捕人於收受通知後，在該
      通知書上簽名、按捺指印，從其形式上觀察，足以表示簽
      名人已知悉其受逮捕之意旨，並足為簽名人出具收受該逮
      捕通知之證明。是此項經被逮捕人簽名而造具之逮捕通知
      ，具有文書之外觀，承載一定之意思表示，並足為簽名人
      表示意思之證明，自具有私文書之性質。被逮捕人於逮捕
      通知上偽造他人署押表示收受，並持以交付警員而行使之
      ，足以生損害於他人及司法警察偵查文書、犯罪偵查之正
      確性，應構成刑法第216條、第210條之行使偽造私文書罪
      （最高法院93年度臺上字第1187號、93年度臺上字第1454
      號判決意旨參照）。又司法警察（官）於詢問犯罪嫌疑人
      時所製作之詢問筆錄，係記載對於犯罪嫌疑人之詢問及其
      陳述，其內容當然含有受詢問人之意思表示，因該筆錄為
      公務員職務上所製作之文書，故為公文書之一種。受詢問
      人雖亦在筆錄之末簽名、蓋章或按指印，以擔保該筆錄之
      憑信性，但不能因此即認為該筆錄係受詢問人所製作，而
      變更其公文書之性質（最高法院91年度臺非字第294號判
      決意旨參照）。又在權利告知書及夜間訊問同意書上偽造
      他人署押，並捺指印，持交查獲之警員，表示已被告知罪
      名及必須接受偵訊，並可以行使緘默、選任辯護人及請求
      調查有利證據等權利，暨同意接受夜間訊問之意，足以生
      損害於他人及偵查機關對犯罪偵查之正確性，而此等文件
      均足認係刑法第210條之私文書，核其所為，亦係犯刑法
      第216條、第210條之行使偽造私文書罪（最高法院93年度
      臺上字第1187號、93年度臺上字第1454號、90年度臺上字
      第6057號判決意旨參照）。
（二）核被告酒後駕車所為，係犯刑法第185條之3服用酒類不能
      安全駕駛動力交通工具而駕駛罪。又被告於附表編號二、
      三、四所示之拘提通知書、權利告知書及夜間訊問同意書
      上偽造「乙○○」署押，分別表示乙○○收受該等拘提通
      知書及受告知權利事項暨同意接受夜間訊問之意，而偽造
      該等私文書後，持交警員收執存查而行使之，自足以生損
      害於乙○○及司法機關對犯罪偵查之正確性，核其所為，
      係犯刑法第216條、第210條之行使偽造私文書罪。附表編
      號一、五、六、七所示之警訊筆錄、酒精濃度檢測單、生
      理平衡測試表及口卡片，均係司法人員依法製作，並命受
      訊問人或受處分人簽名確認，其上所偽造之署押，不過係
      受訊問人掩飾身分之用，並非足以為表示一定用意之證明
      ，此部分雖不成立行使偽造私文書罪，惟被告於該等文件
      上偽造「乙○○」署押，自亦足以生損害於乙○○及司法
      機關對犯罪偵查之正確性。被告先後多次在附表所示之文
      件上偽造署押及偽造附表編號二、三、四所示之私文書，
      其偽造署押之各個舉動與編號一、五、六、七之偽造署押
      ，均為其基於單一犯意接續實施之一部，為接續犯。其偽
      造署押係偽造私文書之部分行為，而偽造文書之低度行為
      為行使之高度行為所吸收，均不另論罪。被告所犯前開服
      用酒類不能安全駕駛動力交通工具而駕駛、行使偽造私文
      書二罪之間，犯意各別，行為互殊，應予分論併罰。
（三）爰審酌被告飲酒後猶騎車上路，對往來之人車具有高度危
      險性，復為規避刑責，以乙○○之身分冒名應訊，徒增司
      法機關實施犯罪偵查之困難，並使乙○○有受追訴之虞，
      然幸未因酒後駕車肇事致人死傷，暨犯後坦承犯行等一切
      情狀，分別量處如主文所示之刑，並諭知易服勞役及易科
      罰金之折算標準。
（四）如附表所示被告偽造之「乙○○」署押（含指印），均應
      依刑法第219條規定宣告沒收。
（五）另中華民國96年罪犯減刑條例於96年7月16日施行，明定
      犯罪在96年4月24日以前者，除另有規定外，得依該條例
      之規定減刑，同條例第5條並規定：「本條例施行前，經
      通緝而未於中華民國96年12月31日以前自動歸案接受偵查
      、審判或執行者，不得依本條例減刑。」本件被告所犯之
      罪，雖均係於96年4月24日前所為，惟其於減刑條例施行
      前之95年10月3日經本院通緝後，至減刑條例施行後之98
      年8月17日自行到案遭緝獲，有本院通緝書、撤銷通緝書
      等在卷可稽，其既未於96年12月31日前自動歸案接受審判
      ，自無減刑條例之適用，附此敘明。
四、公訴人於本院審判時另追加起訴以：被告另於員警即證人丙○○攔檢時出示貼有被告相片之「乙○○」駕駛執照，使丙○○將「乙○○」之年籍資料登錄於臺北市政府警察局舉發
    違反道路交通管理事件通知單上，因認被告此部分所為另涉
    犯刑法第216條、第212條之行使變造特種文書罪嫌云云。惟
    按：犯罪事實應依證據認定之，無證據不得認定犯罪事實；
    又不能證明被告犯罪者，應諭知無罪之判決，刑事訴訟法第
    154條第2項、第301條第1項分別定有明文。訊據被告始終堅
    詞否認有出示證件冒其兄乙○○之名製作筆錄之犯行，經查
    ：證人即本案查獲之員警丙○○雖於本院審理時結證稱：「
    當時我開紅單時，有請被告出示證件，他有出示自小客車的
    證件，就是他的駕照。駕照是乙○○。... 這個筆錄有看到
    我們有調口卡，因為被告沒有帶身分證，只有帶乙○○的駕
    照。我們告發違規左轉後，發現被告有喝酒情形，我們再經
    過酒測達到公共危險的標準再帶回警局筆錄，因為被告沒有
    帶身分證我們才調口卡，過程是這樣。被告只有拿乙○○的
    駕照給我看，沒有拿身分證，所以我們依法調口卡。照片是
    甲○○的，證件資料是乙○○的，被告甲○○是貼他的照片
    在乙○○的駕照上。製作筆錄完之後被告曾經有跟我講過他
    當過警察，還說我們以後會再見面，我說為何你事先不講，
    這件事情我很確定，我的印象很深。我沒有把所謂偽造之證
    件印下來附卷，因為當時我沒有發現本件是偽造，是乙○○
    去申訴不是他本人駕車，我才知道甲○○拿他哥哥證件給我
    們看，我們才依證件上的資料調口卡。兩人是兄弟長相神似
    ，我們會看證件上面的照片是不是涉案的本人，我確定照片
    是甲○○的。當時該駕照沒有影印附卷。... 沒有帶身分證
    時才會調口卡，按照程序沒有帶身分證我們一定要調口卡，
    就算有其他證件也是一樣，不然三組不會收案。」云云（參
    本院交訴緝卷第18至20頁），然證人丙○○於偵訊時卻結證
    稱：「我是對照片中的甲○○酒測，因為桂林路禁止左轉康
    定路，所以我先給他開單，後來發現他有酒味，所以才會對
    他做酒測，我現在手邊只有紅單影本及酒測值並無身分證影
    本，當時甲○○拿乙○○的身分證給我看。」等語（參偵查
    卷第48頁），審酌證人於偵查及本院審理時所證互有矛盾，
    是當時被告究竟係提供乙○○之「身分證」或變造之乙○○
    「駕駛執照」，已非無疑；況證人丙○○於本院審理時亦自
    承：「我現在回想起來我確定被告有拿證件，但是究竟是身
    分證或駕照我不確定，但我確定他有拿乙○○的證件給我看
    ，而且上面的照片是甲○○的。」等語（參本院交訴緝卷第
    19頁），且證人亦證稱當時並未影印被告所提供之證件影本
    存卷，既證人無法確定被告究係行使何證件供冒名頂替，又
    無證件影本資以佐證，從而公訴人所指被告此部分行使變造
    特種文書犯行即屬不能證明，而此部分行為若成立犯罪，與
    前述業經本院論罪科刑之犯行，具有裁判上一罪之關係，爰
    不另為無罪之諭知。
參、據上論斷，應依刑事訴訟法第299條第1項前段，刑法第2條
    第1項前段、刑法第216條、第210條、第42條第3項前段、第
    219條，修正前刑法第185條之3、第41條第1項前段，刑法施
    行法第1條之1第1項、第2項前段，修正前罰金罰鍰提高標準
    條例第2條，現行法規所定貨幣單位折算新臺幣條例第2條，
    判決如主文。
本案經檢察官李濠松到庭執行職務。
中    華    民    國    98    年    9    月    21    日
                  刑事第十二庭審判長法  官  李英豪
                                    法  官  楊台清
                                    法  官  曾正龍
以上正本證明與原本無異。
如不服本判決應於收受送達後10日內向本院提出上訴書狀，並應
敘述具體理由；其未敘述上訴理由者，應於上訴期間屆滿後20日
內向本院補提理由書（均須按他造當事人之人數附繕本）「切勿
逕送上級法院」。告訴人或被害人如對於本判決不服者，應具備
理由請求檢察官上訴，其上訴期間之計算係以檢察官收受判決正
本之日期為準。
                                    書記官  彭自青
中    華    民    國    98    年    9     月    21    日
附表：
┌──┬────────────┬─────────────┐
│編號│偽造署押所在            │偽造署押及數量            │
├──┼────────────┼─────────────┤
│ 一 │臺北市政府警察局萬華分局│「乙○○」署押1枚、指紋（ │
│    │警備隊95年3月30日第一次 │印）7枚                   │
│    │調查筆錄                │                          │
├──┼────────────┼─────────────┤
│ 二 │臺北市政府警察局萬華分局│「乙○○」署押1枚、指紋（ │
│    │95年3月30日拘提通知書   │印）1枚                   │
├──┼────────────┼─────────────┤
│ 三 │權利告知書              │「乙○○」署押1枚、指紋（ │
│    │                        │印）1枚                   │
├──┼────────────┼─────────────┤
│ 四 │夜間訊問同意書          │「乙○○」署押1枚、指紋（ │
│    │                        │印）1枚                   │
├──┼────────────┼─────────────┤
│ 五 │「乙○○」之口卡片      │「乙○○」署押1枚、指紋（ │
│    │                        │印）1枚                   │
├──┼────────────┼─────────────┤
│ 六 │酒精濃度檢測單          │「乙○○」署押1枚、指紋（ │
│    │                        │印）6枚                   │
├──┼────────────┼─────────────┤
│ 七 │生理平衡檢測表          │「乙○○」署押1枚、指紋（ │
│    │                        │印）1枚                   │
└──┴────────────┴─────────────┘
附錄本案論罪科刑法條全文：
中華民國刑法第185條之3
服用毒品、麻醉藥品、酒類或其他相類之物，不能安全駕駛動力
交通工具而駕駛者，處1年以下有期徒刑、拘役或3萬元以下罰金
。
中華民國刑法第216條
行使第210條至第215條之文書者，依偽造、變造文書或登載不實
事項或使登載不實事項之規定處斷。
中華民國刑法第210條
偽造、變造私文書，足以生損害於公眾或他人者，處5年以下有
期徒刑。
中華民國刑法第217條
偽造印章、印文或署押，足以生損害於公眾或他人者，處3年以
下有期徒刑。
盜用印章、印文或署押，足以生損害於公眾或他人者，亦同。


司法院資訊處製作；財團法人民間司法改革基金會備份。
